【裁判字號】    97,訴,1612
【裁判日期】    971126
【裁判案由】    營業稅
【裁判全文】
臺北高等行政法院判決
                                      97年度訴字第1612號
                              .
原      告  安屹企業有限公司
代  表  人  甲○○
訴訟代理人  黃世佳  會計師
被      告  財政部臺北市國稅局
代  表  人  凌忠嫄（局長）
訴訟代理人  乙○○
上列當事人間因營業稅事件，原告不服被告所屬中南稽徵所中華
民國97年4 月23日財北國稅中南營業二字第0970009200號函，提
起行政訴訟。本院判決如下：
    主  文
原告之訴駁回。
訴訟費用由原告負擔。
    事  實
一、事實概要：
    被告以原告於民國（下同）88年度（8803期）營業稅發生欠
    繳滯怠報金新臺幣（下同）922,546 元，並依稅捐稽徵法第
    39條規定移送法務部行政執行署臺北行政執行處執行。業經
    原告於97年4 月18日向被告所屬中南稽徵所具文聲明，原告
    於88年度（8803期）被管制購買發票，自88年1 月起並無開
    立發票情形，自無應納稅額，依加值型及非加值型營業稅法
    （下稱營業稅法）第49條規定：「…其無應納稅額者，滯報
    金為4 百元，怠報金為1 千元。」中南稽徵所竟核課原告滯
    怠報金計922,546 元，係屬違法之行政處分，請求確認原核
    定欠繳87年度及88年度營業稅無效，經該所以97年4 月23日
    財北國稅中南營業二字第0970009200號函復未便辦理（下稱
    原處分）。原告不服，遂向本院提起行政訴訟。
二、兩造聲明：
  (一)原告聲明：確認被告所屬中南稽徵97年4 月23日財北國稅中
              南營業二字第0970009200號函無效。
  (二)被告聲明：原告之訴駁回。
三、兩造之爭點：
  (1)原告是否確有逾期申報營業稅之情事？被告核課原告滯怠報
    金計922,546 元，是否適法？
  (2)被告通知申請更正未便辦理，原告請求確認該函為無效，有
    無理由？
  (一)原告主張：
    1.租稅法定主義：
      憲法第19條規定：「人民有依法律納稅之義務」。於本件
      適用之法律即為營業稅法，故人民應盡之納稅義務，以法
      律有明文規定者為限。
    2.營業稅法第49條規定：「營業人未依本法規定期限申報銷
      售額或統一發票明細表，其未逾30日者，每逾2 日按應納
      稅額加徵百分之一滯報金，金額不得少於4 百元，最高不
      得多於4 千元；其逾30日者，按核定應納稅額加徵百分之
      三十怠報金，金額不得少於1 千元，最高不得多於1 萬元
      。其無應納稅額者，滯報金為4 百元，怠報金為1 千元。
      」（見本院卷第16頁）。該條文於74年11月15日修正公布
      之立法理由謂：「…爰對無應納稅額者明定其滯報和怠報
      金額，以資適用。」90年7 月9 日修正公布之立法理由謂
      ：「依原條文滯報金，怠報金之最低金額，增訂10倍金額
      之最高限制。」
    3.營業稅法第50條規定：「納稅義務人，逾期繳納稅款或滯
      報金、怠報金者，應自繳納期限屆滿之次日起，每逾2 日
      按滯納之金額加徵百分之一滯納金；逾30日仍未繳納者，
      除移送法院強制執行外，並得停止其營業。前項應納之稅
      款或滯報金、怠報金，應自滯納期限屆滿之次日起，至納
      稅義務人自動繳納或法院強制執行徵收繳納之日止，就其
      應納稅款、滯報金、怠報金及滯納金，依當地銀行業通行
      之1 年期定期存款利率，按日計算利息，一併徵收。」
    4.行為罰不應以相關稅基或稅額為基準：
      司法院83年7 月8 日大法官會議釋字第356 號解釋謂：「
      營業稅法第49條就營業人未依該法規定期限申報銷售額或
      統一發票明細表者，應加徵滯報金、怠報金之規定，旨在
      促使營業人履行其依法申報之義務，俾能確實掌握稅源資
      料，建立合理之查核制度。加徵滯報金、怠報金，係對營
      業人違反作為義務所為制裁，其性質為行為罰，此與逃漏
      稅捐之漏稅罰乃屬兩事。上開規定，為增進公共利益所必
      要，與憲法並無牴觸。惟在營業人已繳納其應納稅款情形
      下，行為罰仍依應納稅額固定之比例加徵滯報金與怠報金
      ，又無合理最高之限制，依本院大法官釋字第327 號解釋
      意旨，主管機關應注意檢討修正，併此說明。」（總統府
      公報第5914號2 頁）。今被告所屬中南稽徵所所核定之88
      03期欠繳滯怠報金，係「8710期怠報（按：原告已申報）
      營業稅款3,085,156 元加徵30% 怠報金925,546 元，扣減
      怠報金3,000 元後之餘額為922,546 元」（見本院卷第13
      頁）。與上開釋字第356 號解釋內容相悖，更遑論8803期
      （88年1 至2 月本稅為0 元，見本院卷第15頁）滯怠報罰
      鍰，係以8710期（87年9 至10月）欠繳之營業稅款3,085,
      156 元進行核計，行為罰事件，卻以漏稅罰進行核課，係
      屬不當連結引用及核計課稅。
    5.滯報金及怠報金被告裁定錯誤：
      依營業稅法第49條規定，其無應納稅額者，滯報金為400
      元，怠報金為1,000 元。今原告於87年9 月至12月連續兩
      期未納營業稅，已管制購買統一發票，故自88年1 月起並
      無開立發票情形，自無應納稅額。對照被告所屬中南稽徵
      所之查欠記錄（本院卷第15頁）登載應納本稅為0 元，而
      滯報金及怠報金卻登載為922,546 元，顯然與營業稅法第
      49條之規定相悖，故滯納金為138,381 元及滯納利息之計
      算，按營業稅法第50條規定，該計算金額亦屬錯誤。
    6.依法行政原則：
      行政行為應受法律及一般法律原則之拘束，本案依法明定
      之滯報及怠報金應為1,400 元（400 元加1,000 元），非
      被告所核定推算之922,546 元，兩者差異甚大，故屬瑕疵
      重大之行政處分，該行政處分無效。
  (二)被告主張：
    1.按「納稅義務人如發現繳納通知文書有記載、計算錯誤或
      重複時，於規定繳納期間內，得要求稅捐稽徵機關，查對
      更正。」、「所稱確定，係指左列各種情形：一、經稅捐
      稽徵機關核定之案件，納稅義務人未依法申請復查者。…
      」、「納稅義務人對於核定稅捐之處分如有不服，應依規
      定格式，敘明理由，連同證明文件，依左列規定，申請復
      查。」為稅捐稽徵法第17條、第34條第3 項及第35條第1
      項所明定。次按「營業人除本法另有規定外，不論有無銷
      售額，應以每2 月為1 期，於次期開始15日內，填具規定
      格式之申報書，檢附退抵稅款及其他有關文件，向主管稽
      徵機關申報銷售額、應納或溢付營業稅額。其有應納營業
      稅額者，應先向公庫繳納後，檢同繳納收據一併申報。」
      、「營業人未依本法規定期限申報銷售額或統一發票明細
      表，其未逾30日者，每逾2 日按應納稅額加徵百分之一滯
      報金，金額不得少於4 百元；其逾30日者，按核定應納稅
      額加徵百分之三十怠報金，金額不得少於1 千元。其無應
      納稅額者，滯報金為4 百元，怠報金為1 千元。」及「本
      法第49條規定加徵滯報金或怠報金，主管稽徵機關應於申
      報期限屆滿1 個月後15日內，按月分別編造徵收清冊1 次
      ，填發繳款書通知。」分別為行為時營業稅法第35條、第
      49條及同法施行細則第50條所規定。又「確認公法上法律
      關係成立或不成立，於原告得提起撤銷之訴者，不得提起
      之。」為行政訴訟法第6 條第3 項所明定。蓋法律關係因
      行政處分而發生者，當事人如有爭執，本應提起撤銷訴訟
      請求撤銷行政處分，不得因當事人怠於提起訴願或撤銷訴
      訟，聽任行政處分確定後，再以無期間限制之確認訴訟請
      求救濟，否則撤銷訴訟與訴願前置主義勢將形同虛設。準
      此，提起確認公法上法律關係存在或不存在之訴，依前揭
      行政訴訟法第6 條第3 項關於確認訴訟補充性規定之適用
      。是原告主張之權利，如應經由提起撤銷訴訟達其請求之
      目的者，卻逕提起確認公法上法律關係存在或不存在之訴
      ，即非適法。
    2.查本件原告87年10月期（下稱8710期）及87年12月期（下
      稱8712期）分別有應納營業稅額3,085,156 元及2,063,53
      2 元，於申報各該期營業稅銷售額時，未先向公庫繳納稅
      款，其中8710期未依規定期限於87年11月15日辦理申報，
      遲逾申報期限30日後始辦理申報，被告所屬中南稽徵所乃
      依行為時前揭營業稅有關規定，分別發單催徵未先行繳納
      之稅款，並就8710期怠報行為，依核定應納稅額3,085,15
      6 加徵30% 怠報金925,546 元，扣減88年1 月5 日繳納怠
      報金3,000 元後之餘額922,546 元，訂定限繳日期88年3
      月10日，發單通知繳納，於法並無不合。原告迄於97年4
      月18日向被告所屬中南稽徵所請求確認原核定欠繳87年度
      及88年度營業稅無效，被告所屬中南稽徵所以系爭97年4
      月23日函復原告未便辦理，揆諸前揭規定尚無違誤。
    3.另依行政程序法第111 條規定：「行政處分有下列各款情
      形之一者，無效︰一、不能由書面處分中得知處分機關者
      。二、應以證書方式作成而未給予證書者。三、內容對任
      何人均屬不能實現者。四、所要求或許可之行為構成犯罪
      者。五、內容違背公共秩序、善良風俗者。六、未經授權
      而違背法規有關專屬管轄之規定或缺乏事務權限者。七、
      其他具有重大明顯之瑕疵者。」查原核定前揭3 筆應納營
      業稅額及怠報金稅款，尚無前開行政處分無效問題。原告
      對前揭核定稅額，於收受繳稅通知書後，如對核定稅捐之
      處分有不服，應依稅捐稽徵法第35條規定依限申請復查。
      然原告並未申請撤銷原處分之復查等行政救濟，各該欠稅
      亦因未依限提起行政救濟而告確定。原告未提出復查、訴
      願聲請，即逕提行政訴訟，亦非適法，併予陳明。
    理  由
一、原告起訴主張：依營業稅法第49條規定，其無應納稅額者，
    滯報金為400 元，怠報金為1,000 元。今原告於87年9 月至
    12月連續兩期未納營業稅，已管制購買統一發票，故自88年
    1 月起並無開立發票情形，自無應納稅額。對照被告所屬中
    南稽徵所之查欠記錄（本院卷第15頁）登載應納本稅為0 元
    ，而滯報金及怠報金卻登載為922,546 元，顯然與營業稅法
    第49條之規定相悖，本案依法明定之滯報及怠報金應為1,40
    0 元（400 元加1,000 元），非被告所核定推算之922,546
    元，原告申請更正，被告所屬中南稽徵所竟以97年4 月23日
    財北國稅中南營業二字第0970009200號函通知未便辦理，該
    行政處分瑕疵重大，爰訴請確認該函無效等語。
二、被告則以：原告87年10月期（下稱8710期）及87年12月期（
    下稱8712期）分別有應納營業稅額3,085,156 元及2,063,53
    2 元，於申報各該期營業稅銷售額時，未先向公庫繳納稅款
    ，其中8710期未依規定期限於87年11月15日辦理申報，遲逾
    申報期限30日後始辦理申報，被告所屬中南稽徵所乃依行為
    時前揭營業稅有關規定，分別發單催徵未先行繳納之稅款，
    並就8710期怠報行為，依核定應納稅額3,085,156 元加徵30
    % 怠報金925,546 元，扣減88年1 月5 日繳納怠報金3, 000
    元後之餘額922,546 元，訂定限繳日期88年3 月10日，發單
    通知繳納，原告未為繳納，被告乃依稅捐稽徵法第39條規定
    移送法務部行政執行署臺北行政執行處執行等語。
三、查本件原告8710期及8712期分別有應納營業稅額3,085,156
    元及2,063,532 元，未為繳納，此為原告所不爭執（參本院
    卷第35頁筆錄）。至被告指原告逾期未申報8710期之營業稅
    ，其遲逾申報期限30日等情，則為原告所否認，並為事實欄
    所載各節之主張，是本件應審酌者厥為：
    (1)原告是否確有逾期申報營業稅之情事？被告核課原告滯怠
      報金計922,546 元，是否適法？
    (2)被告通知申請更正未便辦理，原告請求確認該函為無效，
      有無理由？
四、關於(1)原告是否確有逾期申報營業稅之情事？被告核課原告
    滯怠報金計922,546 元，是否適法部分：
  (一)按「納稅義務人如發現繳納通知文書有記載、計算錯誤或重
    複時，於規定繳納期間內，得要求稅捐稽徵機關，查對更正
    。」、「所稱確定，係指左列各種情形：一、經稅捐稽徵機
    關核定之案件，納稅義務人未依法申請復查者。…」、「納
    稅義務人對於核定稅捐之處分如有不服，應依規定格式，敘
    明理由，連同證明文件，依左列規定，申請復查。」為稅捐
    稽徵法第17條、第34條第3 項及第35條第1項 所明定。次按
    「營業人除本法另有規定外，不論有無銷售額，應以每2 月
    為1 期，於次期開始15日內，填具規定格式之申報書，檢附
    退抵稅款及其他有關文件，向主管稽徵機關申報銷售額、應
    納或溢付營業稅額。其有應納營業稅額者，應先向公庫繳納
    後，檢同繳納收據一併申報。」、「營業人未依本法規定期
    限申報銷售額或統一發票明細表，其未逾30日者，每逾2 日
    按應納稅額加徵百分之一滯報金，金額不得少於4 百元；其
    逾30日者，按核定應納稅額加徵百分之三十怠報金，金額不
    得少於1 千元。其無應納稅額者，滯報金為4 百元，怠報金
    為1 千元。」及「本法第49條規定加徵滯報金或怠報金，主
    管稽徵機關應於申報期限屆滿1 個月後15日內，按月分別編
    造徵收清冊1 次，填發繳款書通知。」分別為行為時營業稅
    法第35條、第49條及同法施行細則第50條所規定。
  (二)查本件原告8710期及8712期分別有應納營業稅額3,085,156
    元及2,063,53 2元，未為繳納，此為原告所不爭執（參本院
    卷第35頁筆錄）。對於8710期之營業稅，原告依規定應於87
    年11月15日以前申報，是茍原告係於87年12月15日後方始申
    報，則其遲逾申報期限30日，即應依核定應納稅額3,085,15
    6 元加徵30% 怠報金。原告雖稱其已依限申報云云，然並未
    提出任何申報資料供本院審酌。本院依下列諸事證，認被告
    核定原告確有逾期申報營業稅30日之情事，並無不合：
    1.由於87年之資料迄今已超過5 年，依規定申報書及憑證均
      已銷毀，故被告稱其無法提出原告原始申報書，先予敘明
      。
    2.按在稅捐稽徵實務上，營業人逾30日以上未申報營業稅者
      ，稅捐稽徵機關會先行列印怠報金3,000 元供營業人繳納
      。本件依被告提出之線上繳款書資料查詢等電腦資料顯示
      ，被告於88年1 月1 日即已列載原告積欠怠報金3,000 元
      ，原告並於88年1 月5 日繳納該3,000 元怠報金（參本院
      卷第46頁），是被告稱原告已承認其8710期之營業稅逾30
      日以上未申報而先行繳納部分怠報金等情，堪予採信。則
      被告嗣後再依8710期核定應納稅額3,085,156 元加徵30%
      怠報金925,546 元，扣減88年1 月5 日繳納怠報金3,000
      元後之餘額922,546 元，訂定限繳日期88年3 月10日，發
      單通知繳納，於法並無不合。
  (三)至原告另稱：其於87年9 月至12月連續兩期未納營業稅，已
    管制購買統一發票，故自88年1 月起並無開立發票情形，自
    無應納稅額，何能發生滯怠報金云云。
    惟查：系爭滯怠報金係因原告逾期未申報8710期之營業稅，
    其遲逾申報期限30日，被告始依核定應納稅額3,085,156 元
    加徵30% 怠報金925,546 元，扣減88年1 月5 日繳納怠報金
    3,000 元後之餘額922,546 元，訂定限繳日期88年3 月10日
    ，發單通知繳納，已如上述。故與原告88年1 月起有無開立
    發票，並無關連。原告所述，要不可採。
五、關於(2)被告通知申請更正未便辦理，原告請求確認該函為無
    效，有無理由部分：
  (一)按行政程序法第111 條規定：「行政處分有下列各款情形之
    一者，無效：一、不能由書面處分中得知處分機關者。二、
    應以證書方式作成而未給予證書者。三、內容對任何人均屬
    不能實現者。四、所要求或許可之行為為構成犯罪者。五、
    內容違背公共秩序、善良風俗者。六、未經授權而違背法規
    有關專屬管轄之規定或缺乏事務權限者。七、其他具有重大
    明顯之瑕疵者。」可知，關於行政處分之無效，係採重大明
    顯說，其中第1 款至第6 款乃重大明顯之例示規定，除此六
    種情形外，其他重大明顯瑕疵者亦屬無效，惟所謂重大明顯
    之瑕疵者，係指外觀有明顯重大瑕疵而言，亦即任何人一望
    即知重大明顯程度，始足當之，若行政處分有違法不當之通
    常瑕疵，而未達明顯重大者，僅得請求撤銷該違法之行政處
    分，尚不得訴請確認為無效之行政處分甚明。
  (二)查對於核定稅捐之處分如有不服，應依稅捐稽徵法第35條規
    定依限申請復查。本件系爭營業稅及滯怠報金被告業於88年
    間發單通知原告繳納，原告未繳納，被告並於90年間移送行
    政執行，原告對於前開課稅處分，並未提起行政救濟，此為
    原告所不爭執（參本院卷第35頁筆錄），是前開課稅處分業
    已確定。且如前所述，前開課稅處分復無錯誤，原告於97年
    4 月18日始申請更正，被告所屬中南稽徵所乃以97年4 月23
    日財北國稅中南營業二字第0970009200號函通知未便辦理，
    縱認該函為行政處分，亦無前開行政處分無效問題。況被告
    函知未便辦理，核其性質僅屬事實通知，非屬行政處分，原
    告訴請確認為無效，要無理由。
六、綜上，原告所訴為不可採，其訴請確認被告所屬中南稽徵97
    年4 月23日財北國稅中南營業二字第0970009200號函無效，
    於法洵非有據，應予駁回。
七、兩造其餘攻擊防禦方法均與本件判決結果不生影響，故不逐
    一論述，併此敘明。
據上論結，本件原告之訴為無理由，爰依行政訴訟法第98條第1
項前段，判決如主文。
中    華    民    國    97    年    11    月   26     日
                    臺北高等行政法院第二庭
                              審判長法  官  徐  瑞  晃
                                    法  官  畢  乃  俊
                                    法  官  陳  金  圍
上為正本係照原本作成。
如不服本判決，應於送達後20日內，向本院提出上訴狀並表明上
訴理由，如於本判決宣示後送達前提起上訴者，應於判決送達後
20日內補提上訴理由書（須按他造人數附繕本）。
中    華    民    國    97    年    11    月    26    日
                                    書記官  陳  可  欣


司法院資訊處製作；財團法人民間司法改革基金會備份。
